【裁判字號】    89,再易,10
【裁判日期】    890309
【裁判案由】    拆屋還地
【裁判全文】
台灣高等法院臺中分院民事判決  八十九年度再易字第十號
      再審原告  甲○○
      再審被告  癸○○
                巳○○
                午○○
                未○○
                辰○○
                辛○○
                壬○○
                庚○○
                己○○
                申○○○
                戊○○○
                子○○
                丑○○
                卯○○
                丁○○
                寅○○
                乙○○
                丙○○
右當事人間請求拆屋還地事件，再審原告對於中華民國八十八年十月二十六日本院八
十八年度上字第二六四號確定判決及八十八年度再易字第二四號確定判決提起再審，
本院判決如左：
    主    文
再審之訴駁回。
再審訴訟費用由再審原告負擔。
    事    實
甲、再審原告方面，本件未經言詞辯論，據再審原告書狀記載：
一、聲明：(一)本院八十八年度上字第二六四號判決主文第一、二項及本院及八十八年
    度再易字第二四號確定判決該部分訴訟費用均廢棄。(二)右廢棄部分，再審被告之
    二審上訴駁回。(三)訴訟費用均由再審被告負擔。
二、陳述：
    (一)按適用法規顯有錯誤者，得以再審之訴對於確定判決聲明不服，依第四百六十
      六條不得上訴於第三審法院之事件，除前條規定外，其經第二審確定之判決，
      如就足影響於判決之重要證物漏未斟酌者，亦得提起再審之訴，民事訴訟法第
      四百九十六條第一項前段、第一款、第四百九十七條分別定有明文。鈞院八十
      八年度上字第二六四號判決主文第一、二項部分，因訴訟標的金額為四十六萬
      八千八百七十五元，未逾九十萬元，依法不得上訴而確定，惟該確定判決確有
      適用法規顯有錯誤之情事，再審再審被告自得據以提起再審之訴，以茲救濟。
      又「確定判決消極的不適用法規，顯然影響裁判者，自屬民事訴訟法第四百九
      十六條第一項第一款所定適用法規顯有錯誤之範圍，應許當事人對之提起再審
      之訴，以貫徹憲法保障人民權益之本旨」，此經司法院大法官會議著有釋字第
      一七七號解釋可參，且「民事訴訟法第四百九十六條第一項但書所謂『當事人
      已依上訴主張其事由』，乃指對於下級審法院之判決，已依上訴程序主張其事
      由者而言。第三審判決適用法現顯有錯誤之事由，既不可能由當事人以上訴主
      張，自難謂有『當事人已依上訴主張其事由』之情形存在。」，此亦經最高法
      院於六十三年十二月三日以第六次民事庭會議作成決議可考。本件再審原告在
      第一審獲勝訴判決，再審原告無從以上訴主張，故本件無民事訴訟法第四百九
      十六條第一項但書情事，已屬至明，此均先予敘明。
    (二)坐落彰化縣社頭鄉○○段第九七七之四九地號、面積○．○○五○二四公頃建
      地全部，係再審原告於民國七十七年八月十九日向訴外人王許秀良買受其同上
      地段九七七地號應有部分七○五分之一九土地，嗣於八十一年六月十六日判決
      分割，增加九七七之四九地號，由再審原告單獨取得所有權。該土地於再審原
      告買受前，再審被告癸○○與巳○○、午○○、未○○、辰○○、辛○○、壬
      ○○、庚○○、己○○、申○○○、戊○○○、子○○、丑○○、卯○○等之
      被繼承人蕭坤田，及丁○○、寅○○、乙○○、丙○○等之被繼承人蕭坤，
      因其所有房屋占有系爭土地，遂於三十九年二月十八日與原所有人王登輝書立
      建物敷地租賃契約書，租用系爭土地，故原確定判決所指Ａ、Ｂ部分，係以一
      租賃契約而訂立，總面積僅○．○○五○二四公頃，且既以同一建物而存在，
      Ａ、Ｂ二部分自既有不可分性，且兩造若各占有其中一部分，均無法於其上建
      築房屋而使用，類推適用民法第一百十一條規定，當其中一部分業經證明房屋
      不堪使用致租賃契約消滅時，應認全部均消滅。鈞院八十八年度上字第二六四
      號判決既認Ａ部分，面積○. ○○三四七四公頃土地上之房屋確已不堪使用，
      該租賃契約已消滅，竟又認同一契約所訂租賃契約Ｂ部分，面積○．○○一五
      五○公頃尚未消滅，自係消極未類推適用民法第一百十一條所致，且若適用後
      ，顯足以影響裁判之結果，依釋字第一七七號解釋，再審原告自得據以提起再
      審之訴。
    (三)次按債之關係因清償、提存、抵銷、免除、混同而消滅，此為民法第二編第六
      節所明定，且所謂清償，須依債務本旨，向債權人或其他有受領權人為清償，
      並經其受領者為限，若債務人曾提出清償，遭債權人拒絕，僅產生債權人受領
      遲延之效力，債務人若未依提存法規定辦理提存，其債之關係仍未消滅，此觀
      之民法第二百三十七條至第二百四十一條、第三百二十六條之規定可知。再審
      被告在原審所委任之訴訟代理人於八十七年九月二十三曰已具狀陳明「本件被
      告寅○○早在一年前即將戶籍遷移至彰化縣社頭鄉美雅村崙雅巷一之十三號，
      該被告於八十七年九月六日接及其他被告之收到之起訴狀，始悉原告有在催索
      以往所欠之租金，伊旋於同年月七日以員林中正路郵局第六○八號存證信函寄
      二九七元之郵政匯票予原告，並表明此為前五年之租金，超過前五年之租金主
      張時效消滅，礙難給付，該函原告之家人竟拒收」等事實，則寅○○最遲於八
      十七年九月六日已收到再審原告在一審之起訴狀繕本，再審原告於八十七年十
      一月十一日所提辯論意旨狀已否認有拒收情事，再審被告既未能舉證證明究係
      再審原告何一家屬拒收、及該家屬有無行為能力，依最高法院二十一年上字第
      八二四號判例意旨，自不能認被告此一抗辯屬實，鈞院竟據再審被告此一抗辯
      ，即認再審原告應負遲延責任，自與判例意旨有違。且再審被告此一抗辯縱令
      屬實，其既未依提存法之規定辦理清償提存以消滅其債務，仍負有此一債務，
      再審原告在一審起訴狀繕本事實理由欄內第三段既已以起訴狀繕本之送達，為
      催繳租金之意思表示，並陳明「被告若未於五日內給付前所欠之租金，原租約
      立即終止」之意旨，各再審被告於八十七年九月六日以前既已直接或間接收受
      該起訴狀繕本，再審被告對於租金未由再審原告收受，亦迄未辦理提存之事實
      亦從未爭執，該租賃契約於八十七年九月十一日亦已合法終止，再審被告亦有
      返還Ｂ部分土地之義務，鈞院原確定判決竟以再審被告寅○○曾提出租金以清
      償遭再審原告家屬拒收為詞，而認Ｂ部分之租賃關係尚存在，自係將債權人之
      受領遲延誤為已生清償效力所致，故亦有適用法規錯誤之違法情事。
    (三)綜上所陳，鈞院原確定判決關於Ｂ部分之土地，確有適用法規錯誤之情事，且
      漏未審酌對造訴訟代理人黃精良律師於八十七年九月二十三日所提準備書狀已
      陳明寅○○自其他再審被告處，收受起訴狀繕本，及再審原告於八十七年十一
      月十一日辯論意旨狀，已否認「家人拒收」之事實等證據，鈞院若合法適用法
      規，並審酌各該證據，即不會為再審原告敗訴之判決，爰依民事訴訟法第四百
      九十六條第一項第一款、第四百九十七條提起再審之訴，並求為判決如聲明。
乙、再審被告方面：本件未經言詞辯論，再審被告亦未提出書狀作何聲明或陳述。
丙、本院依職權調取本院八十八年度上字第二六四號拆屋交屋還事件全卷。
    理    由
一、按「再審之訴，顯無再審理由者，得不經言詞辯論，以判決駁回之」民事訴訟法
    第五百零二條第二項定有明文。又按「民事訴訟法第四百九十六條第一項第一款
    所謂適用法規顯有錯誤者，係指確定判決所適用之法規顯然不合於法律規定，或
    與司法院現尚有效及大法官會議之解釋，或本院尚有效之判例顯然違反者而言」
    ，「所謂適用法規顯有錯誤，不包括漏未斟酌證據及認定事實錯誤之情形在內。
    」最高法院六十年台再字第一七○號、六十三年台上字第八八○號分別著有判例
    可稽。
二、法院為駁回再審之訴或聲請再審之裁判時，祇須針對當事人主張之原因事實，說
    明其無法定再審情形之存在，毋庸贅引原確定裁判或前次再審裁判中之理由，並
    論斷其用法並無違背。
三、當事人提起再審之訴或聲請再審，雖聲明係對某件再審判決或裁定為再審，但審
    查其再審訴狀理由，實為指摘原確定裁判或前次之再審裁判如何違法，而對該聲
    明不服之再審判決或裁定，則毫未指明有如何法定再審理由。此種情形，可認為
    未合法表明再審理由，逕以其再審（再審之訴或聲請再審）為不合法駁回之。?
一、按有左列各款情形之一者，得以再審之訴對於確定終局判決聲明不服。但當事人
    已依上訴主張其事由或知其事由而不為主張者，不在此限：一、適用法規顯有錯
    誤者。二、．．．（餘略）；又依第四百六十六條不得上訴於第三審法院之事件
    ，除前條規定外，其經第二審確定之判決，如就足影響於判決之重要證物，漏未
    斟酌者，亦得提起再審之訴。民事訴訟法第四百九十六條第一項第一款、第四百
    九十七條分別定有明文。又再審之訴顯無再審理由者，得不經言詞辯論，以判決
    駁回之。同法第五百零二條第二項亦有明定。
二、再審原告對於本院八十八年度上字第二六四號拆屋還地事件確定判決及及八十八
    年度再易字第二四號確定判決，係以：(一)系爭土地Ａ、Ｂ部分，係以一租賃契約
    而訂立，具有不可分性，兩造若各占有其中一部分，均無法於其上建築房屋而使
    用，原判決應類推適用民法第一百十一條規定，即認Ａ部分土地上之房屋確已不
    堪使用，該租賃契約已消滅，而確定判決竟認同一契約所訂租賃契約Ｂ部分尚未
    消滅，而駁回Ｂ部分之請求，自有消極未類推適用民法第一百十一條之違法；及
    (二)再審被告寅○○於八十七年九月六日已收到再審原告第一審之起訴狀繕本，已
    始悉再審原告催繳積欠之租金，再審被告寅○○以存證信函郵寄二九七０元之租
    金予再審原告，並稱再審原告家人拒收云云，惟再審原告否認有拒收租金情事，
    且再審被告並未依法提存，因之；再審原告以起訴狀繕本之送達，為催繳租金之
    意思表示，並陳明未於五日內給付前所積欠之租金租約終止，該租賃契約應已合
    法終止，原確定判決竟認Ｂ部分之租賃關係尚存在，係將債權人之受領遲延誤為
    已生清償效力所致，有適用法規錯誤之違法，因認原確定判決有民事訴訟法第四
    百九十六條第一項第一款、第四百九十七條之事由，而提起本件再審之訴。
三、惟查：(一)原確定判決對系爭土地如附圖Ｂ部分之面積○‧○○一五五○公頃上之
    房屋，以該房屋於八十三年間因火災而焚燬，為兩造所不爭執之事實，且再審原
    告於八十一年六月十六日因分割單獨取得系爭土地之所有權，直至該地上房屋因
    火災而焚燬之日止，從未表示該房屋已達不堪使用之程度，可見該房屋於火災前
    並非不可使用至明，又以該房屋既因火災而焚燬，並非不堪使用，因認再審原告
    主張不堪使用云云，為不足取；又對再審原告以Ｂ部分與系爭土地如附圖Ａ部分
    係同一租賃契約，Ａ部分之房屋既已不堪使用，則同時間興建之Ｂ部分房屋自亦
    不堪使用一節，論述Ｂ部分之房屋係被火燒燬，不能遽認為不堪使用，且以該部
    分與未燒燬之Ａ部分房屋係分間建造，自不能以Ａ部分房屋已達不堪使用，進而
    認定Ｂ部分之房屋亦已不堪使用等理由，而駁回再審原告Ｂ部分之請求，核原確
    定判決對上開之點既均經審酌，且載明不足採之理由，則再審原告主張此部分有
    消極未類推適用民法第一百十一條之違法，自非實在。(二)至再審原告主張再審被
    告寅○○收到第一審起訴狀繕本，以存證信函郵寄二九七０元之租金予再審原告
    ，再審被告嗣後並未依法提存，原租約應已合法終止云云，惟查上開事由已據再
    審原告於本院上訴程序中主張及之，原確定判決以終止權之行使，依民法第二百
    六十三條準用同法第二百五十八條之規定，應向他方當事人以意思表示為之，契
    約當事人之一方有數人者，該意思表示，應由其全體或向其全體為之，此為終止
    權行使之不可分性（最高法院六十四年度台上字第二二九四號判例參照），承租
    人有數人者，給付欠租之催告或終止租約，亦應向承租人全體為之，否則不發生
    催告或終止之效力（最高法院八十六年度台上字第一五二三號判決參照），而以
    再審原告固以起訴狀之送達為限期催告給付租金、及逾期不付即終止租約之意思
    表示，然再審被告寅○○係設籍彰化縣社頭鄉美雅村五鄰崙雅巷一號之十三，有
    戶籍謄本在卷可稽，而起訴狀繕本係送達至台中市○○○街六二號六樓之三，亦
    有送達證書附於原審卷可憑，難認兩造間就系爭土地之租賃關係已合法終止，再
    審原告主張之上開事由，既經於前判決中加以斟酌，並敘明不足採之理由，再審
    原告猶執詞原確定判決有民事訴訟法第四百九十六條第一項第一款、第四百九十
    七條規定之再審事由，即不足取。
四、綜上所述，再審原告對本院上開確定判決，提起再審之訴，為顯無理由，爰不經
    言詞辯論以判決駁回之。
五、據上論結，本件再審之訴為顯無理由，依民事訴訟法第五百零二條第二項、第七
    十八條判決如主文。
中      華      民      國    八十九    年      三      月      九      日
                                      臺灣高等法院臺中分院民事第三庭
~B1        審判長法官  陳照德
~B2              法官  陳成泉
~B3              法官  蔡王金全


司法院資訊處製作；財團法人民間司法改革基金會備份。
